臺灣桃園地方法院刑事判決　　　　　　　93年度易字第1014 號
公　訴　人　臺灣桃園地方法院檢察署檢察官
被　　　告　戊○○
上列被告因侵占案件，經檢察官提起公訴（九十二年度偵字第
一一二五八號），本院判決如下：
    主  文
戊○○意圖為自己不法之所有，以詐術使人將本人之物交付，處
有期徒刑肆月，如易科罰金，以參佰元折算壹日。
    事  實
一、戊○○係設於桃園縣中壢市○○○街一０六號四樓德威工商
    會計土地代書事務所之負責人，負責經辦土地登記、繼承遺
    產之相關代書業務。其於民國九十年九月間某日，受丁○○
    等余家澄繼承人之委託，代為辦理余家澄（於九十年九月四
    日死亡）之遺產稅申報及繼承登記事宜，戊○○明知繼承人
    應於被繼承人死亡後六個月內辦理遺產稅之申報，否則依法
    將遭科處遺產稅一倍之罰鍰，然竟基於意圖為自己不法所有
    之犯意，於九十一年三月二十日，超過申報余家澄遺產稅之
    六月期限後，在桃園縣中壢市○○○路○段五十八號，隱瞞
    自身未於前開期限內辦妥余家澄之遺產稅申報及繼承登記等
    情，猶向同為余家澄之繼承人丙○○謊稱辦理余家澄之遺產
    稅申報需繳付印花稅款新臺幣（下同）七萬六千元，致丙○○不疑有他，陷於錯誤，而於同年月二十一日，在前開地點
    交付上開款項予戊○○。嗣於同年十一月十八日，甲○○○
    等繼承人接獲中壢稽徵所通知渠等需繳交遺產稅本稅及逾期
    辦理遺產稅申報之違章罰鍰後，經質問戊○○未果後，另委
    託謝清文代書續為辦理後，始知戊○○並未繳付前開印花稅
    ，而查知上情。
二、案經告訴人丙○○訴請臺灣桃園地方法院檢察署檢察官偵查
    起訴。
    理  由
一、訊據被告戊○○對於其有以辦理余家澄遺產稅申報需繳交印
    花稅七萬六千元為由，於九十一年三月二十一日向丙○○收
    受七萬六千元一情坦承不諱，核與告訴人丙○○於檢察官偵
    查中指述：九十一年三月二十日被告至伊家中拿取印鑑證明
    及蓋印，二十一日伊交付印花稅予被告（九十二年度偵字第
    一二五八號卷一第一一七頁、二００頁），證人乙○○於本
    院審理時證述：丙○○在伊岳父余家澄家中有給付七萬餘元
    之印花稅予被告，被告前來請渠等蓋辦理繼承所需用印，且
    稱要拿印花稅之款項，隔日就來收錢款項等語（見本院九十
    四年八月十日審理筆錄）等語明確，並有付款證明書一紙在
    卷可佐，被告確有於九十一年三月二十一日收受丙○○交付
    之七萬六千元一節，堪以認定。再被繼承人死亡遺有財產者
    ，納稅義務人應於被繼承人死亡之日起六個月內，向戶籍所
    在地主管稽徵機關依本法規定辦理遺產稅申報；納稅義務人
    違反前開規定，未依限辦理遺產稅或贈與稅申報者，按核定
    應納稅額加處一倍至二倍之罰鍰，遺產及贈與稅法第二十三
    條、第四十四條分別定有明文，被告為執業代書，以受託為
    人申報遺產稅等事項為業，自難對前開規定諉為不知。再余
    家澄係九十年九月四日死亡，有余家澄戶籍謄本一份在卷可
    稽，而被告遲至九十一年五月九日始辦理申報一節，為被告
    所自承，並有財政部臺灣省北區國稅局中立稽徵所九十一年
    五月十日北區國稅中壢審第０九一０００三０五０號函及所
    檢送之余家澄遺產稅申報書案卷在卷可按，則被告於九十一
    年三月二十日以繳交辦理余家澄遺產登記印花稅為由，向丙○○收取七萬六千元時，非但已逾法定申報余家澄遺產稅之
    期限，且被告實際亦尚未向國稅局為余家澄之遺產稅申報，
    換言之，斯時既已逾辦理遺產登記之期間，被告即已喪失因
    辦理余家澄遺產登記事宜而收取應付款項之權限，然被告猶
    隱瞞前開情事，虛以辦理余家澄遺產登記事宜為由，假借繳
    交印花稅之藉口，致使余家澄之繼承人丙○○不察，誤認被
    告確有妥善辦理前開遺產登記事宜而交付前開用以繳付印花
    稅之款項，被告詐欺犯行甚明。本件事證明確，應依法論科
    。
二、至被告辯稱：伊另於九十一年八月一日有業務侵占犯行，與
    本案有裁判上一罪之關係云云，然被告於本案所涉犯者為詐
    欺犯行，已如前述，與其前所犯業務侵占犯行之行為態樣不
    同，亦難認被告有何概括犯意，故本案被告所犯詐欺犯行，
    與被告於九十一年八月一日所為業務侵占犯行，並無連續犯
    之裁判上一罪之關係。
三、再公訴意旨另認被告於九十年九月間收受二萬元定金一節，
    亦構成業務侵占犯行（見本院九十四年八月十一日審理筆錄
    ）。然查，被告固不否認收取前開二萬元款項，惟辯稱；該
    二萬元係雜項費用，伊用以申請余家澄除戶戶籍謄本、地籍
    資料謄本、戶籍謄本、代刻便章等雜項費用，伊並無侵占等
    語。經查，證人丁○○於本院審理時證稱：伊有交付二萬元
    予被告，用以辦理繼承事宜，當時並未談及報酬數額，被告
    有說要拿一點訂金，所以伊就先給二萬元，該二萬元也算是
    費用，也算酬勞，伊當時並沒有特別將該二萬元歸類為報酬
    或訂金或雜支費（見本院九十四年八月十一日審理筆錄）等
    語。蓋證人丁○○雖未明確證述其所交付予被告之二萬元性
    質何屬，然依其所言，該二萬元既兼有訂金或費用性質，證
    人丁○○顯有將該二萬元之所有權移轉予被告，供被告自行
    支配運用之意，則被告並非僅居於持有之地位，該二萬元既
    屬被告所有，被告自得加以使用，此部份當與業務侵占之要
    件不符。
四、另公訴意旨再以被告未於法定辦理繼承登記期限內辦理本案
    繼承登記事宜，另涉有背信罪嫌（見本院九十四年八月十一
    日審理筆錄）。按背信罪之成立，以處理他人事務之人，有
    圖自己或第三人得不法利益，或圖加損害於本人之意思，而
    故為違背其任務之行為為要件，如僅因處理事務怠於注意，
    致其事務生不良之影響，則為處理事務之過失問題，既非故
    意為違背任務之行為，自不負若何罪責，此有最高法院二十
    二年上字第三五三七號判例可資參照。經查，被告於受委任
    後，分別於九十年十月二十二日、二十六日、二十九日、同
    年十一月二十三日、同年十二月一日、十日、十二日、十七
    日、二十日、九十一年二月八日、同年三月二十五日、同年
    五月三日陸續為申請、收集余家澄之繼承人戶籍謄本、印鑑
    證明等行為，有被告所提之土地登記申請書、余廖喜久、丁○○、余家澄、於月娥、余秋絨、丙○○、余聲松等人之戶
    籍謄本、印鑑證明在卷可按。苟被告有損害委託人之意，其
    大可不為任何作為，何須陸續多次為前開文件資料之申請。
    再證人丁○○於本院審理時證述，被告之父與伊係好朋友等
    語（見本院九十四年八月十一日審理筆錄），而被告僅係一
    時受託為余家澄之繼承人丁○○等人辦理繼承登記，應與丁○○等人無夙怨仇隙，況被告受任辦理遺產登記等事宜，苟
    未順利辦理妥適，勢必影響其報酬之請領，故於情於理，被
    告實無故加損害於丁○○等人之必要，被告當無加損害於丁○○等人之意。且觀諸卷內，並無證據證明被告遲延辦理本
    件遺產申報，可致自己或他人受益之情形。故被告雖有怠於
    申報遺產之情事，然並無圖自己或第三人得不法利益，或加
    損害於本人之意思，要與背信之構成要件不符。
五、核被告戊○○所為，係犯刑法第三百三十九條第一項之詐欺
    取財罪。檢察官起訴認被告係犯刑法第三百三十六條業務侵
    占罪，其所追訴者為「戊○○迨於辦理甲○○○等人遺產稅
    之申請，竟又故意不告知甲○○○等人未於期限內申報遺產
    稅，並隱瞞逾期申報必遭受遺產稅本稅一倍之罰鍰，使甲○○○等人遭受逾期申報之違章罰鍰，同時又佯稱申報遺產稅
    時需繳付印花稅款，而向甲○○○、丙○○等人收取印花稅
    ，丙○○不疑有他，於九十一年三月二十一日交付七萬六千
    元」之事實，本院審理之對象亦為被告是否以前述方式向丙○○收取印花稅，二者事實同一，本院自得變更起訴法條而
    為論科。雖本院未告知被告此部分所犯罪名為刑法第三百三
    十九條，然被告自始對其辦理余家澄之遺產申報過程、向丙○○收取印花稅等事實為防禦，本院認定之事實與檢察官所
    訴者並無二致，故本院逕引刑法第三百三十九條為論科，對
    被告之防禦權並無不當之影響。再被告於雖曾於九十二年間
    因侵占案件經本院判處有期徒刑六月，於九十三年五月二十
    五日執行完畢，有臺灣高等法院被告前案紀錄表一份在卷可
    按，而本案被告犯罪之時間為九十一年三月間，斯時被告尚
    未受有期徒刑之執行，要與累犯之要件不符，公訴人認被告
    為累犯，尚有未合，附此敘明。爰審酌被告利用他人對之信
    任，不思妥善處理受託事物，反假借繳納稅款名義詐取財物
    ，實無可取，惟其犯罪所得之金額非高，雖被告延誤辦理余
    家澄遺產事宜致其繼承人另須支付三百餘萬之行政罰鍰，然
    此部份之損害係屬民事債務不履行之範圍，要與本件被告所
    犯詐欺犯行無涉，尚認此為被告本件詐欺所生之損害，故被
    告犯行所生之損害尚屬非鉅，兼衡被告素行、犯罪動機及其
    犯罪後態度等情，量處如主文所示之刑。
據上論斷，應依刑事訴訟法第二百九十九條第一項前段、第三百
條，刑法第三百三十九條第一項、第四十一條第一項前段，罰金
罰鍰提高標準條例第一條前段、第二條，判決如主文。
本案經檢察官謝雯璣到庭執行職務。
中　　華　　民　　國　　94　　年　　8 　　月　　24　　日
                              臺灣桃園地方法院刑事第九庭
                                  審判長法  官 林明洲
                                        法  官 黃斯偉
                                        法  官 何燕蓉
上正本證明與原本無異。
如不服本判決，應於判決送達後十日內向本院提出上訴狀 (應附
繕本)， 上訴於臺灣高等法院。
                                        書記官  許弘樺
中　　華　　民　　國　　94　　年　　8 　　月　　24　　日
附錄本案論罪科刑之法條全文：
中華民國刑法第三百三十九條
意圖為自己或第三人不法之所有，以詐術使人將本人或第三人之
物交付者，處五年以下有期徒刑、拘役或科或併科一千元以下罰
金。
以前項方法得財產上不法之利益或使第三人得之者，亦同。
前二項之未遂犯罰之。
